【裁判字號】    95,上,171
【裁判日期】    950906
【裁判案由】    返還不當得利等
【裁判全文】
臺灣高等法院臺中分院民事判決           95年度上字第171號
上  訴  人  丁○○
訴訟代理人  黃嘉明律師
被  上訴人  丙○○
訴訟代理人  吳紹衍律師
上列當事人間請求返還不當得利等事件，上訴人對於民國95年3
月17日臺灣南投地方法院94年度重訴字第22號第一審判決提起上
訴，本院於95年8月23日言詞辯論終結，判決如下：
    主  文
上訴駁回。
第二審訴訟費用由上訴人負擔。
    事實及理由
壹、本件經本院審理結果，認第一審判決除有關原判決附表五編
    號６號「清償前、本期本金」欄，其中「款Ａ新台幣98,092
    元」部分，應更正為「款Ａ美金98,092元」；及原判決附表
    二、三所示票據均為支票，金額單位均為新台幣外，其餘認
    事用法均無不當，應予維持，並引用第一審判決書記載之事
    實、證據及理由（含附表）。
貳、兩造上訴及答辯要旨：
一、上訴人上訴要旨略以：查被上訴人於九十二年六月三十日，
    交付人民幣二十五萬二千一百四十元與上訴人；又於九十二
    年七月十五日，交付人民幣二十五萬四千七百六十元與上訴
    上訴人之子洪源浚，並非清償被上訴人借用美金二十萬元之
    償務，而係訴外人乙○○、甲○○（原名洪志成）向被上訴
    人借款，被上訴人將二張港幣客票，經由被上訴人背書，票
    面額為港幣二十三萬七千一百九十六元、二十三萬九千六百
    六十一元，（換人民幣之比例為一比一點Ｏ六三）借與乙○
    ○、甲○○，而乙○○、甲○○持該二張票拜託上訴人向他
    人調借，經上訴人向他人調借款項與乙○○、甲○○後，該
    二張港幣支票竟存款不足而退票。上訴人向乙○○、甲○○
    催討，乙○○、甲○○乃催被上訴人還款，被上訴人始交付
    該二筆人民幣，用以清償其借乙○○、甲○○之票據債務，
    且收回該二張港幣支票，此事實業經甲○○到庭做証明確。
    又被上訴人起訴狀及審理中均自認於九十二年六月三十月日
    向上訴人借美金二十萬元，又同一天即清償人民幣二十五萬
    二千一百四十元，若被上訴人於九十二年六月三十日尚有人
    民幣二十五萬二千一百四十元可使用，被上訴人則不必再借
    美金二十萬元，而多支付利息矣！故被上訴人主張係清償同
    天借用美金二十萬元之債務，並非實在。又被上訴人持六張
    港幣之支票（即原審卷六十九頁面額均為237,868港幣，下
    簡稱系爭六張港幣支票）及四張人民幣支票（即原審卷第六
    十九頁面額均為30,000人民幣，下簡稱系爭四張人民幣支票
    ），向上訴人借款，上訴人除交付被上訴人新臺幣一百三十
    六萬四千元外，餘款以人民幣在大陸交付被上訴人。按該六
    張港幣之支票及四張人民幣支票，係九十二年八月二十九日
    交付上訴人，若上訴人未將款項交被上訴人，何以被上訴人
    未向上訴人要求給付款項？被上訴人又何會於九十二年十一
    月二十五日簽註：「政泰台灣支票，待謝大媽回台灣後，丙
    ○○將會對開出同等金額臺灣支票予以換回」，並由張先平
    為見証人？被上訴人既未收到上訴人交付之款項，被上訴人
    絕不會要再開台灣支票與上訴人兌現之理？準此, 上訴人就
    被上訴人所借款項，以被上訴人償付款項，先抵充利息（按
    被上訴人承認之日息一分計算），再抵充原本，計算後（算
    至九十三年十二月十七日），被上訴人尚欠上訴人本金新台
    幣6,755,171元，及利息新台幣2,719,309元，上訴人並無不
    當得利。又按債權人對於超過約定利率最高額限制部份，法
    律雖規定無請求權，但債務人已依約給付者，為自然債務，
    債務人不得主張為不當得利，請求返還，最高法院四十二年
    台上字第1064號判例可參。查被上訴人承認本件借款利息為
    日息一分（即年息百分之三十六），且被上訴人按此利率付
    息，交付支票由上訴人兌領，則給付超過百分之二十部份，
    不能主張為不當得利，請求返還。另被上訴人主張其非任意
    給付利息，非自然債務，不足採信等詞。並求為判決：(一)原
    判決關於上訴人敗訴部分廢棄。(二)上開廢棄部分被上訴人在
    第一審之訴及假執行之聲請均駁回。(三)第一、二審訴訟費用
    由被上訴人負擔。
二、被上訴人則以：查被上訴人於92年6月30日所以向上訴人借
    款美金200,000元，係為支付香港冠德公司貨款，被上訴人
    與香港冠德公司約定給付之幣別為美金，金額為200,000元
    ，因被上訴人當時並無美金，乃向上訴人借貸，並由上訴人
    直接將美金200,000元直接匯至香港冠德公司之帳戶，被上
    訴人當時雖無美金，但尚有人民幣，是於同日即先行償還，
    俾減輕借款利息之負擔，實無任何不合理之處。又上訴人聲
    請傳訊證人甲○○所為之證述前後不一，自不足採。又查被
    上訴人原先交付予上訴人之系爭六張港幣支票及四張人民幣
    支票，係作為92年6月30日借貸美金200,000元之擔保，否則
    上訴人豈可能在上訴人未提供任何擔保之情形下，即借貸美
    金200,000元予被上訴人。又查該十張支票合計折合美金198
    ,654元，核與92年6月30日借款美金200,000元，金額相當。
    又因上訴人不願意提示兌現港幣、人民幣支票，乃同意由被
    上訴人先行取回，後再由被上訴人開立如原判決附表三所示
    編號一至六之支票。是上訴人陳稱92年8月29日被上訴人又
    借款新台幣6,755,171元，純屬虛構。又查新台幣1,364,000
    元，係被上訴人於92年8月底因資金周轉需要，至廈門向其
    表弟高禎遠借貸美金500,000元，嗣被上訴人即前往上訴人
    位於大陸東莞厚街之住處，以其中美金400,000元向上訴人
    兌換新台幣，因此上訴人於8月29日，匯款新台幣1,364,000
    元予被上訴人，乃該美金之兌換金額並非借款。又對於超出
    法定利率之利息，被上訴人並「非任意」給付予上訴人利息
    ，自係不當得利得請求返還。查本件借款上訴人約定為日息
    一分，已逾年利率20%，而原判決附表三編號七至十八號支
    票，乃係上訴人提供支票，委由被上訴人向他人借款。嗣後
    ，上訴人未幫忙被上訴人向他人借款，反而強行扣留該支票
    並兌現，自應返還超過年利率20%之利息新台幣2,405,914元
    ，是上訴人之上訴無理由等語，資為抗辯。並求為判決駁回
    對造之上訴。
參、兩造不爭執事項：（見本審卷第二八、三四頁）
一、被上訴人丙○○於九十二年六月三十日向上訴人丁○○借款
    美金二十萬元。丙○○另於九十二年八月六日向丁○○借款
    新臺幣八十六萬二千五百元。
二、兩造間之借款，未約定清償時應給付之幣別。如果丙○○向
    丁○○借美金，丙○○用美金、人民幣或新臺幣清償都可以
    ，假如丙○○是以人民幣或新臺幣清償，就以清償當日折算
    成美金之幣值。
三、兩造間之借款（含新臺幣及美金之借款），兩造於借款當時
    約定利率按日息一分（即一千元每日利息一元）計算，並未
    特別約定利息之計算方式，故應按日以單利計算。
四、兩造間之借款（下簡稱系爭借款），未約定清償期，只要丙
    ○○週轉方便，丙○○隨時可以清償。
五、丙○○有交付如原判決附表三（下簡稱附表三）編號一至十
    八所示之支票給丁○○，其中如附表三編號一至六所示之支
    票交付日期無法確定，丙○○交付如附表三編號一至六所示
    之支票，目的係要清償美金二十萬元及新臺幣八十六萬二千
    五百元之借款。
六、如附表三編號一至十八所示之支票，除如附表三編號五、六
    所示之支票（即原判決附表二《下簡稱附表二》所示之支票
    ）尚未兌現外，其餘支票均已由丁○○兌現。
七、丁○○目前仍持有如附表三編號五、六所示之支票（即附表
    二所示之支票）。
八、丁○○於九十二年六月三十日收受丙○○交付之人民幣二十
    五萬二千一百四十元，丁○○之子洪源浚於九十二年七月十
    五日代丁○○收受丙○○交付之人民幣二十五萬四千七百六
    十元（兩造同意此二筆人民幣匯率計算之方式，依美金對人
    民幣之匯率為1比8.277計算）。另丙○○於九十二年七月二
    十五日交付發票人林俊年所簽發面額新臺幣一百二十七萬五
    千元、發票日九十二年七月三十一日之支票給丁○○，丁○
    ○已提示兌領，該支票係要清償美金二十萬元之借款債務。
九、丙○○向丁○○借款，丁○○並未要求丙○○簽立借據，兩
    造間除消費借貸之債務關係外，並無買賣等其他債務關係存
    在。
十、關於系爭借款清償抵充之順序，兩造同意依下列原則抵充：
  (一)於每次清償時，依民法第三百二十三條規定，先抵充借款之
    利息。
  (二)系爭借款（多筆）均未約定清償期，則其發生之同時已屆清
    償期，均無擔保且獲益相等，依民法第三百二十二條第二款
    規定，應以先到期之債務，即發生在先之借款，儘先抵充本
    金。
  (三)兩造間之系爭借款，未約定清償時應給付之幣別，丙○○積
    欠丁○○之美金借款債務，丙○○得以新臺幣償還美金借款
    ，另丙○○如以其他貨幣（如人民幣）清償，經丁○○受領
    後，亦生清償之效力，並應以返還時、返還地之市價折合計
    算。
十一、丙○○清償系爭借款時，關於匯率之折算，兩造並無約定
      以特定銀行每日買入或賣出之開盤或收盤價為準。
  (一)人民幣折合美金部分：
    丙○○於九十二年六月三十日清償人民幣二十五萬二千一百
    四十元、九十二年七月十五日清償人民幣二十五萬四千七百
    六十元，兩造同意美金對人民幣之匯率以1:8.277計算。
   (二)新臺幣折合美金部分：
     兩造同意以原判決附表五所示（下簡稱附表五）美金對新
     臺幣之匯率為計算之依據。
十二、兩造就系爭借款金額不爭執部分：
    (一)原判決附表四（下簡稱附表四）編號一號美金二十萬元。
    (二)原判決附表四編號二號新台幣862,500元。
十三、兩造就清償借款金額不爭執部分：
      如原判決附表五編號三至十六號還款日期與還款金額所示
      。
肆、兩造爭執部分（見本審卷第三四頁反面）
一、系爭借款金額：
  (一)原審卷第六十九頁六張港幣支票及四張人民幣支票之票面金
    額，並折合新台幣6,755,171元（兩造同意折算港幣與人民
    幣之折算匯率），上訴人主張有此部分借款，被上訴人否認
    有此部分借款。
二、清償借款金額：
    原判決附表五編號一、二號各人民幣252,140元及254,760元
  (一)被上訴人主張：係清償美金二十萬元借款。
  (二)上訴人主張：並非清償被上訴人丙○○借用美金二十萬元之
    償務，而係訴外人乙○○（現行不明）、甲○○（原名洪
    志成）向被上訴人借款，被上訴人將二張港幣客票，經由丙
    ○○背書，票面額為港幣二十三萬七千一百九十六元、二十
    三萬九千六百六十一元，借與乙○○、甲○○。嗣乙○○、
    甲○○持該二張票拜託上訴人向他人調借。上訴人向他人調
    借款項與乙○○、甲○○後，該二張港幣支票竟因存款不足
    而退票。上訴人向乙○○、甲○○催討，乙○○、甲○○乃
    催被上訴人還款，被上訴人始交付該二筆人民幣，用以清償
    其借乙○○、甲○○之票據債務，且收回該二張港幣支票。
伍、得心證之理由：
一、按按消費借貸，為要物契約，須以金錢或其他代替物之交付
    為構成要件，如對於交付之事實有爭執，自應由主張已交付
    之貸與人負舉證責任，此觀民法第四百七十四條之規定自明
    （最高法院79年度台上字第2722號裁判參照）。又按票據為
    無因證券，交付票據之原因甚多，或為贈與、或為買賣、或
    為確保當事人間已存在之法律關係、或為消滅已存在之法律
    關係，非僅囿於金錢借貸一端而已，故除別有證據外，僅為
    票據之簽發、授受或轉讓，自不足以證明其原因事實（最高
    法院89年度台上字第1082號裁判參照）。查上訴人借貸被上
    訴人原判決附表四編號一號美金二十萬元及同表編號二號新
    台幣862,500元，為兩造所不爭執，如前所述。又上訴人主
    張借貸被上訴人如系爭六張港幣支票及四張人民幣支票面額
    ，折合新台幣6,755,171元云云，然為被上訴人所否認，依
    舉證責任分配原則，自應由上訴人就借貸及交款之事實，負
    舉證之責。查，上訴人主張，被上訴人持系爭六張港幣之支
    票及四張人民幣支票，向上訴人借款，上訴人除交付被上訴
    人新臺幣1,364,000外，餘款以人民幣在大陸交付被上訴人
    丙○○云云，並提出92年8月29日華泰商業銀行匯款單及被
    上訴人於92年11月25日取回系爭六張港幣支票及四張人民幣
    支票字據為憑（見原審卷第七一、六九頁）。查該銀行匯款
    單所載金額為新台幣1,364,000元，被上訴人亦自認有收到
    該筆匯款（見原審卷第八七頁），足證確有該筆借款，而被
    上訴人否認有該筆新台幣1,364,000元借款云云，顯不足採
    。至被上訴人雖有於92年11月25日書立取回系爭六張港幣支
    票及四張人民幣支票字據（見原審卷第七一頁），然揆諸上
    開說明，票據為無因證券，自不足以證明其原因事實，是該
    取回支票之字據，不足為借款之憑證。是上訴人主張借貸被
    上訴人如系爭六張港幣支票及四張人民幣支票面額，折合新
    台幣6,755,171元（上開1,364,000元借款除外）云云，委不
    足取。
二、又按消費借貸之借用人主張借款業已清償，而貸與人主張借
    用人此項清償之款項，係屬另筆債務，並非係爭借款者，依
    舉證責任分配之原則，應由貸與人就另筆債務之存在負舉證
    責任（最高法院73年度台上字第2383號裁判參照）。查被上
    訴人主張伊曾分別於於九十二年六月三十日，交付人民幣二
    十五萬二千一百四十元與上訴人；又於九十二年七月十五日
    ，交付人民幣二十五萬四千七百六十元與上訴人之子洪源浚
    ，以清償92年6月30日向上訴人借貸美金二十萬元乙節，上
    訴人雖不否認曾收受該二筆人民幣款項，然否認係清償二十
    萬美金借款，並辯稱，該二筆人民幣並非清償被上訴人丙○
    ○借用美金二十萬元之償務，而係訴外人乙○○（現行不
    明）、甲○○（原名洪志成）向被上訴人借款，被上訴人將
    二張港幣客票，經由丙○○背書，票面額為港幣二十三萬七
    千一百九十六元、二十三萬九千六百六十一元，借與乙○○
    、甲○○。嗣乙○○、甲○○持該二張票拜託上訴人向他人
    調借。上訴人向他人調借款項與乙○○、甲○○後，該二張
    港幣支票竟因存款不足而退票。上訴人向乙○○、甲○○催
    討，乙○○、甲○○乃催被上訴人還款，被上訴人始交付該
    二筆人民幣，用以清償其借乙○○、甲○○之票據債務，且
    收回該二張港幣支票云云，則依舉證責任之分配原則，應由
    上訴人舉證證明該二筆人民幣係清償乙○○、甲○○之票據
    債務乙節。並請求傳訊之證人甲○○作證，惟經本院隔離訊
    問證人甲○○結果：甲○○先稱「我沒有向丁○○借過錢」
    ，嗣改稱；「我是拿丙○○給我的客票四十幾萬港幣向丁○
    ○票貼借款，借款」（見本審卷第四八至五二頁），前後證
    述不一，已難輕信。又甲○○先稱；「我曾於九十二年四月
    間向丙○○借過四十幾萬的港幣（二張各面額為二十三萬多
    ，另一張二十四萬多港幣支票）」；嗣改稱：「我持丙○○
    客票四、五張，總金額為八十幾萬港幣，向丁○○票貼八十
    幾萬港幣」等詞（見本審卷第四八至五二頁），綜觀甲○○
    證詞，其借款金額即有「四十幾萬」、「八十幾萬」二種版
    本，客票之數量亦有「二張」、「四、五張」二種版本，前
    後顯證詞並不一致。益有抑者，甲○○證稱：伊持丙○○客
    票向丁○○調借現款，該客票退票後，『伊要丁○○找丙○
    ○解決』等詞在卷（見本審卷第五０頁），然丁○○卻陳稱
    ：甲○○調現客票退票後，伊該該客票交還甲○○，『甲○
    ○再找丙○○解決』等語在卷（見本審卷第五二頁），足見
    甲○○與丁○○之陳述，顯然不一。故甲○○證詞，顯不足
    採。故上訴人主張該二筆人民幣係清償乙○○、甲○○之票
    據債務乙節，未能舉證以實其說，委不足取。
三、又按約定利率超過週年百分之二十者，民法第二百零五條既
    僅規定債權人對於超過部份之利息無請求權，則債務人就超
    過部份之利息任意給付，經債權人受領時，自不得謂係不當
    得利請求返還，最高法院29年上字第1306號著有判例。查系
    爭借款利息為日息一分，為兩造所不爭執（見本審卷第四七
    頁）。雖已逾民法第二百零五條週年百分之二十之上限，屬
    自然債務，然被上訴人既已任意給付上訴人，自不得再主張
    依不當得利請求返還。至被上訴人辯稱伊非任意給付該利息
    云云，然為上訴人所否認，被上訴人又未能舉證以實其說，
    所辯自不足取。
四、綜上，本件兩造借款應有三筆，即原判決附表四編號一號美
    金二十萬元、編號二號新台幣862,500元、編號三號新台幣
    1,364,000元。又系爭借款清償情形詳如原判決附表五明細
    表，則總計上訴人溢領新台幣1,658,188元（計算式：408,
    388+416,600+416,600+416,600=1,658,188元）
陸、綜上所述，本件被上訴人主張：依民法第一百七十九條不當
    得利返還請求權之規定，請求上訴人返還原判決附表二所示
    之支票，並請求上訴人返還新台幣1,658,188元及其法定遲
    延利息，為可採，上訴人所辯，均為無可取。是則原審判如
    被上訴人上開請求，於法並無不合。上訴意旨指摘原判決不
    當，求予廢棄改判，為無理由，應予駁回其上訴。
柒、本件事證已臻明確，兩造其餘攻擊或防禦方法及所提證據，
    均與本院心證之形成，不生影響，爰不一一再加以論述，併
    此明。
捌、據上論結，本件上訴為無理由，依民事訴訟法第四百五十四
    條、第四百四十九條第一項、第七十八條，判決如主文。
中    華    民    國    95    年    9     月    6     日
                    民事第一庭審判長法  官  吳火川
                                    法  官  饒鴻鵬
                                    法  官  陳繼先
以上正本係照原本作成。
如對本判決上訴，須於收受判決送達後20日內向本院提出上訴書
狀，其未表明上訴理由者，應於提出上訴後20日內向本院提出上
訴理由書（須按他造人數附具繕本）。
上訴時應提出委任律師為訴訟代理人之委任狀。具有民事訴訟法
第466條之1第1項但書或第2項之情形為訴訟代理人者，另應附具
律師及格證書及釋明委任人與受任人有該條項所定關係之釋明文
書影本。
                                    書記官  林育德
中    華    民    國    95    年    9     月    7     日
                                                      Ｂ


司法院資訊處製作；財團法人民間司法改革基金會備份。
